臺灣高等法院高雄分院刑事判決　 99年度重上更(三)字第123號
上　訴　人
即　被　告　陳吉明
選任辯護人　張文雪律師
上列上訴人因毒品危害防制條例案件，不服臺灣澎湖地方法院93
年度訴字第34號中華民國93年12月13日第一審判決（起訴案號：
臺灣澎湖地方法院檢察署93年度偵字第297 號），提起上訴，判
決後經最高法院第三次發回更審，本院判決如下：
    主  文
原判決撤銷。
陳吉明無罪。
    理  由
一、公訴意旨略以：被告陳吉明明知海洛因、甲基安非他命分別
    為毒品危害防制條例所列之第一級毒品及第二級毒品，依法
    不得持有、販賣，竟意圖營利，基於販賣第一級毒品之概括
    犯意及販賣第二級毒品之犯意，先於民國92年5 月中旬，在
    高雄市小港區高雄航空站旁之「麥當勞」漢堡店外，以新台
    幣（下同）1 萬2 千元之價格，販賣第一級毒品海洛因3 台
    錢予葉銘峰（另涉施用毒品，業經臺灣澎湖地方法院判處有
    期徒刑1 年4 月確定）；又於92年6 月18日12時35分許，在
    澎湖縣七美鄉南港棧36號七美郵局，以4 萬8 千元之代價郵
    寄第一級毒品海洛因淨重18.55 公克及第二級毒品安非他命
    淨重16.7公克予葉銘峰，嗣葉銘峰偕同友人呂順昌前往領取
    毒品時，為警當場查獲，並據葉銘峰供述循線查獲上情，因
    認被告涉犯毒品危害防制條第4 條第1 、2 項之販賣第一、
    二級毒品之罪嫌。
二、證據能力
  (一)按被告以外之人於審判外之言詞或書面陳述，除法律有規定
    者外，不得作為證據，刑事訴訟法第159 條定有明文。查被
    告之辯護人主張證人葉銘峰於警詢陳述為審判外之陳述，並
    無證據能力，且核其上開警詢筆錄所陳內容，並無特別可信
    之情況，亦不符刑事訴訟法第159 條之2 有關傳聞例外之規
    定，故不得作為認定本案犯罪事實有無之證據，應無證據能
    力。
  (二)按被告以外之人於審判外之言詞或書面陳述，除法律有規定
    者外，不得作為證據；被告以外之人於審判外向法官所為之
    陳述，得為證據；被告以外之人於偵查中向檢察官所為之陳
    述，除顯有不可信之情況者外，得為證據，刑事訴訟法第15
    9 條第1 項、第159 條之1 分別定有明文。又按被告以外之
    人於審判外之陳述雖不符刑事訴訟法第159 條之1 至之4等4
    條之規定，經當事人於審判程序同意作為證據，法院審酌該
    言詞陳述或書面陳述作成時之情況，認為適當者，亦得為證
    據；當事人、代理人或辯護人於法院調查證據時，知有前項
    不得為證據之情形，而未於言詞辯論終結前聲明異議者，視
    為有前項之同意，刑事訴訟法第159 條之5 定有明文。本件
    如後所引被告以外之人（證人葉銘峰之警詢陳述除外）於警
    詢、偵查、審判中所為證述，本件被告、辯護人及檢察官對
    該等證據之證據能力均不爭執，且本院審酌上開證據於作成
    時無任何不適當之情況，認以之作為本案之證據，應屬適當
    ，揆諸前開說明，應認其等於警詢、偵查、審判中所為證述
    均有證據能力。
  (三)另其他證據部分，本院於審判期日，依各該證據不同之性質
    ，以提示或告以要旨等法定調查方法逐一調查，並使當事人
    表示意見，本院亦查無法定證據取得禁止或證據使用禁止之
    情形，故認所引用各項證據資料，均具證據之適格，合先敘
    明。
三、按犯罪事實應依證據認定之，無證據不得認定犯罪事實，刑
    事訴訟法第154 條第2 項定有明文。又認定犯罪事實所憑之
    證據，雖不以直接證據為限，間接證據亦包括在內；然而無
    論係直接或間接證據，其為訴訟上之證明，須於通常一般之
    人均不致有所懷疑，而得確信其為真實之程度者，始得據為
    有罪之認定，倘其證明尚未達到此一程度，而有合理性之懷
    疑存在時，即難為有罪之認定。此有最高法院76年度台上字
    第4986號判例可資參照。
四、本件公訴人認被告陳吉明涉有前開毒品罪嫌，係以證人葉銘
    峰之證述暨有現場平面圖及刑案現場勘查照片8 張在卷可稽
    ，為其主要論據。訊據被告陳吉明堅詞否認有何販賣毒品之
    犯行，辯稱：沒有販賣毒品給證人葉銘峰等語。經查：
  (一)證人葉銘峰於偵查及審理中，均證稱：「我有向「老堅」購
    買毒品，但「老堅」並非被告」等語（見偵卷第31頁背面、
    原審卷第97頁），則其有無向被告購買毒品，已有可疑。
  (二)檢察官雖於本院審理中，當庭將起訴書「犯罪事實欄一」關
    於被告第一次販賣毒品與證人葉銘峰犯行之日期更正為92年
    5 月中旬（原為92年5 月2 日，見本院卷第93頁背面），然
    就檢察官所稱，證人葉銘峰於92年5 月中旬，由七美搭乘華
    信航空到高雄，於高雄國際機場旁之麥當勞速食店，向被告
    購買毒品此部分，因航空公司關於運載旅客之搭機紀錄，其
    存檔期限為兩年，有立榮航空公司97年1 月15日函可參（本
    院上更(一)卷第53頁），從而，本院已無從就證人葉銘峰有無
    搭機至高雄一節是否真實，為進一步之調查，尚難認檢察官
    就其更正之犯罪事實，有積極之證據可資證明被告此部分犯
    行。
  (三)又本件警察所以會將被告列為查緝對象，係因證人葉銘峰供
    述「老堅」係使用0000000000號行動電話，警察乃向遠傳電
    信公司查詢而得知該門號係由陳文玄申請後，再向被告住所
    地之警察分駐所查詢陳文玄戶籍地之住戶資料，因而得知被
    告亦設籍於該地，且陳文玄之兄長陳吉林當時在監服刑，警
    察因而調取被告及陳吉林、另一人之口卡片供證人葉銘峰辨
    識，證人葉銘峰乃指認被告係「老堅」等情，業經證人即承
    辦警察顏豐敏在本院更一審審理中證述明確（本院上更(一)卷
    第76頁），並有指認犯罪嫌疑人紀錄表可參（警卷第18頁）
    ，足見證人葉銘峰並非於被查獲之初即指認被告即係「老堅
    」。至於0000000000號行動電話雖係以證人陳文玄名義申請
    ，有遠傳電信公司92年7 月2 日函可參（警卷第16頁），且
    證人陳文玄即係被告之侄子，業經證人陳文玄及被告陳明在
    卷，惟被告始終否認有申請使用該行動電話。而證人陳文玄
    在警詢亦否認有申請使用該行動電話，並稱被告未借用其名
    義申請該行動電話使用等語（警卷第12至13頁），本院審酌
    陳文玄於91年1 月29日，曾以國民身分證遺失為由，向戶政
    事務所申請補發國民身分證，有高雄市旗津區戶政事務所93
    年8 月13日函可參（原審卷第37頁）；則其國民身分證既曾
    遺失，自有遭他人冒用之可能。再者，本件經原審法院向遠
    傳電信公司調取該門號之申請書，惟因該門號係易付卡而未
    能調取（原審卷第36頁、第42頁，按於92年5 月間申請遠傳
    電信易付卡不須填載申請書），且其上所載帳單地址係「高
    雄市○○區○○路23號」，而非被告之住所地「高雄市旗津
    區慈愛里8 鄰安住巷51號」。是在無其他積極證據佐證下，
    本院自無從逕以0000000000號行動電話係以證人陳文玄名義
    申請，且證人陳文玄係被告之侄子，認定即係被告冒用陳文
    玄之名義申請並使用該行動電話。又前開行動電話之通聯紀
    錄因已逾6 個月而無法調取，本院亦無法依通聯紀錄確定證
    人葉銘峰有關曾撥打前開行動電話與被告通話之指述，是否
    與事實相符。
  (四)再本案寄送給葉銘鋒之郵包（其外包裝上書寫有文字），經
    警查獲時拍攝照片存卷（見警卷第28頁）；另本案於本院94
    年2 月16日審理時審判長當庭命被告書寫「宏文街」、「小
    君」、「布小豬」、「鴻」、「禮品」、「132 號」等字跡
    （本院上訴卷第58頁），嗣經本院（更三審）將上述照片及
    被告前揭所書寫之字跡，送請法務部調查局鑑定比對是否同
    一人所書寫？據復稱：「1.待鑑資料係牛皮紙上筆跡之照片
    1 幀，經檢視後發現該牛皮紙扭壓成團，並未鋪平拍攝，其
    上字跡可能會因紙張表面皺摺或拍攝時之角度、遠近及所用
    鏡頭種類等條件之影響，而有大小、形貌改變之失真情形。
    2.供參之陳吉明親書資料僅有庭寫筆跡1 紙，欠缺其平日所
    書之相關字樣，因參對之字樣不足，難以確認其運筆特性。
    3.待鑑牛皮紙上筆跡係以黑色簽字筆所書，與貴院供參之被
    告陳吉明庭寫筆跡所用之藍色原子筆不一致，由於不同書寫
    工具所寫之筆跡，恐有筆力、筆速等細微筆劃特徵之差異，
    故難憑予比對」等情，有該局100 年1 月26日調科貳字第10
    000040350 號函1 紙在卷可稽（本院更三卷第76頁）。而前
    揭其上書寫有文字之外包裝紙經警拍攝上述照片後並未一併
    扣案，亦經澎湖縣警察局望安分局警員黃進富答詢在卷，製
    有公務電話查詢紀錄1 份可憑（本院更三卷第71頁）。查筆
    跡固因人而異，但每一個人之筆跡，因不同時間，尤其是經
    過較長之時間之後，亦恆有或多或少之改變，本件案發（92
    年6 月18日）迄今，已超過7 個年頭，現在再諭知被告當庭
    以同一類型書寫工具書寫筆跡鑑定比對，欲獲得真實之結果
    ，非僅其難度增加，更何況待鑑資料之書寫字跡之牛皮紙於
    案發時並未扣案，而案發當初拍攝照片時該牛皮紙並末鋪平
    拍攝，其上字跡可能會因紙張表面皺摺或拍攝時之角度、遠
    近及所用鏡頭種類等條件之影響，而有大小、形貌改變之失
    真情形，前揭鑑定函已說明甚詳，因此，本院自無從再自筆
    跡之鑑定瞭解其中真相。又本院前審更二卷於99年7 月29日
    當庭勘驗被告上述所書寫之字跡與前揭警訊第28頁照片包裹
    字跡，勘驗結果雖記載：「二者關於『宏文街』、『小君』
    、『小豬』字體結構、筆順相似。」等語（本院更二卷第10
    0 頁），但對於係以何方法勘驗？以何方法核對筆跡？並無
    任何之記載，更何況被告及其辯護人就前述勘驗結果，當時
    已分別陳明「郵包字體跟我在法庭上所寫不一樣。」、「『
    君』字很顯然不一樣。」（本院更二卷第100 頁），從而，
    自難據上述本院勘驗筆跡結果之勘驗筆錄，作為被告不利之
    認定。
  (五)另本件並未於被告處查獲任何毒品，或與販賣毒品有關之物
    品，證人葉銘峰之警詢指述復因不具證據能力，而不得做為
    不利被告之證據，即無任何證據認定被告有公訴人所指之販
    賣毒品犯行。
  (六)綜上所述，被告前開所辯，應屬可採，從而，公訴人所持之
    前開論據，均無法採為認定被告犯罪之證據；此外，復查無
    其他積極證據足資證明被告有何販賣第一、二級毒品之犯行
    ，被告被訴販賣第一、二級毒品罪自屬不能證明。
五、原審未詳為推求，遽為論罪科刑之判決，即有未恰，被告執
    此聲明上訴，指摘原判決不當，為有理由，應由本院將原判
    決撤銷改判，並為被告無罪之判決。
據上論結，應依刑事訴訟法第369 條第1 項前段、第364 條、第
301 第1 項，判決如主文。
本案經檢察官高碧霞到庭執行職務。
中    華    民    國  100     年    3     月    16    日
                  刑事第十一庭  審判長法  官  翁慶珍
                                      法  官  孫啟強
                                      法  官  石家禎
以上正本證明與原本無異。
如不服本判決應於收受本判決後10日內向本院提出上訴書狀，其
未敘述上訴理由者，並得於提起上訴後10日內向本院補提理由書
狀（均須按他造當事人之人數附繕本）「切勿逕送上級法院」。
中    華    民    國   100    年    3     月    16    日
                                      書記官  黃月瞳